臺灣高等法院高雄分院刑事判決　　　　 96年度上易字第317號
上　訴　人　臺灣高雄地方法院檢察署檢察官
被　　　告　丁○○
上列上訴人因被告詐欺案件，不服臺灣高雄地方法院95年度易字
第102 號中華民國96年1 月31日第一審判決（起訴案號：臺灣高
雄地方法院檢察署94年度調偵字第652 號），提起上訴，本院判
決如下：
    主  文
原判決撤銷。
丁○○連續犯詐欺取財罪，處有期徒刑陸月，如易科罰金，以銀
元參佰元即新臺幣玖佰元折算壹日。
    事  實
一、丁○○自任會首，召集下列民間互助會，均採內標方式：(一)
    民國87年6 月8 日邀辛○○（以阿慧名義）參加1 會、乙○○（以阿春名義）參加2 會，連同會首共46會，約定每人每
    會新臺幣（下同）10,000元，會期至88年9 月28日止（下稱
    Ａ會）；(二)87年7 月5 日，邀辛○○（以阿慧名義）參加1
    會、己○○（以永福名義）參加2 會、庚○○（以阿姿名義
    ）參加3 會，連同會首共56會，約定每人每會5,000 元，會
    期至89年9 月5 日止（下稱Ｂ會）；(三)87年8 月1 日，邀壬○○（以鴻生名義）參加2 會，連同會首共36會，約定每人
    每會10,000元，會期至89年2 月1 日止（下稱Ｃ會）。詎丁○○明知其自88年4 月起，財務狀況已經惡化，無法繼續維
    持互助會之進行，且已向Ａ會、Ｂ會、Ｃ會之部分會員表示
    止會，竟基於意圖自己不法所有之概括犯意，自88年5 月7
    日起至88年7 月15日止，於Ａ會、Ｂ會、Ｃ會開標時間，故
    意隱瞞Ｂ會、Ｃ會已經停標止會，及Ａ會最後一次標會時間
    係88年5 月8 日之事實，仍對活會會員即乙○○、辛○○、
    己○○、庚○○及壬○○佯稱會員得標，使渠等活會會員不
    疑有詐，均誤信Ａ會、Ｂ會、Ｃ會仍在進行，乃依丁○○所
    稱之標息交付會款，丁○○以此方式分別詐取各該期活會會
    員之會款，供己花用。嗣88年7 月28日辛○○欲標Ａ會時，
    丁○○始告知互助會已經無法進行，經辛○○與己○○、庚○○、乙○○、壬○○及其他會員連絡查問後，始悉上情，
    並經渠等結算，總計分別遭詐騙之金額，為：己○○44,000
    元、辛○○82,200元、庚○○66,000元、乙○○120,400 元
    、壬○○86,000元（檢察官誤載為己○○61,600元、辛○○
    108,200 元、庚○○92,400元、乙○○154,800 元、壬○○
    120,400 元，應予更正）。
二、案經己○○、辛○○、庚○○、乙○○、壬○○訴由臺灣高
    雄地方法院檢察署檢察官偵查起訴。
    理  由
壹、證據能力部分：
一、按新修正刑事訴訟法係於92年2 月6 日經總統公布施行，而
    同日公布施行之新修正刑事訴訟法施行法增訂第7 條之3 復
    規定：「中華民國92年1 月14日修正通過之刑事訴訟法施行
    前，已繫屬於各級法院之案件，其以後之訴訟程序，應依修
    正刑事訴訟法終結之。但修正刑事訴訟法施行前已依法定程
    序進行之訴訟程序，其效力不受影響。」本件證人即被害人
    己○○、辛○○、庚○○、乙○○、壬○○在修法前於警詢
    中之陳述，係依舊訴訟法法定程序踐行之訴訟程序，依上開
    規定，其效力不受新修正刑事訴訟法之影響。
二、又被告以外之人於偵查中向檢察官所為陳述，除顯有不可信
    之情況者外，得為證據；刑事訴訟法第159 條之1 第2 項定
    有明文。本件證人甲○、陳永仁、陳清滿、戊○○、丙○○
    、陳王富月均於檢察官偵查中具結後證述，並無證據顯示檢
    察官在偵查時有不法取供之情形，亦查無證據顯示上開證述
    有顯不可信之情況，是渠等於偵查中之證言具有證據能力。
三、被告以外之人於審判外之陳述，雖不符刑事訴訟法第159 條
    之1 至第159 條之4 之規定，而經當事人於審判程序同意作
    為證據，法院審酌該言詞陳述或書面陳述作成時之情況，認
    為適當者，亦得為證據；當事人、代理人或辯護人於法院調
    查證據時，知有刑事訴訟法第159 條第1 項不得為證據之情
    形，而未於言詞辯論終結前聲明異議者，視為有前項之同意
    ，同法第159 條之5 定有明文。立法意旨在於傳聞證據未經
    當事人之反對詰問予以核實，原則上先予排除，惟若當事人
    已放棄反對詰問權，於審判程序中表明同意該等傳聞證據可
    作為證據；或於言詞辯論終結前未聲明異議，基於尊重當事
    人對傳聞證據之處分權，及證據資料愈豐富，愈有助於真實
    發見之理念，且強化言詞辯論主義，使訴訟程序得以順暢進
    行，上開傳聞證據亦均具有證據能力。查本件證人即被害人
    己○○、辛○○、庚○○、乙○○、壬○○提出之互助會單
    及受騙金額結算單、證人即互助會員甲○提出之互助會單、
    證人戊○○提出之互助會單及切結書，雖不符刑事訴訟法第
    159 條之1 至之4 等傳聞例外之情形，惟經檢察官及被告於
    原審及本院均表示同意作為證據使用，且經審酌該互助會單
    乃被告召組合會之初，為發給各互助會會員留存而製作，己○○、辛○○、庚○○、乙○○、壬○○以之作為記錄各次
    之得標人及標息，其作成當時之情況係屬正常，結算單係移
    送調解時應檢察官之要求，對渠等受騙金額所為之確認，切
    結書乃係被告出具予會員戊○○收執，且與本案相關之待證
    事實具有關連性，認為以之作為本案之證據應屬適當，自具
    有證據能力。
貳、實體部分：
一、訊據被告丁○○（下稱被告）否認有詐欺之犯行，辯稱：Ａ
    會、Ｂ會、Ｃ會在88年5 月至88年7 月15日均有正常進行，
    當時沒有對活會會員詐騙會款，是到88年10月纔止會云云。
    經查：被告實際上於該期間業已止會，且已向部分會員通知
    ，惟對辛○○、乙○○所參加之Ａ會；辛○○、己○○、庚○○所參加之Ｂ會；壬○○所參加之Ｃ會，仍藉繼續開標為
    由，向仍屬活會之上述會員詐取會款等情，業據己○○、辛○○、庚○○、乙○○、壬○○於警詢及本院審理時指證明
    確，核與偵查中：(一)參加Ｂ會及Ｃ會之證人甲○所稱：「88
    年3 月6 日我要標會，丁○○說我所參加的會均倒了，她已
    經收不到錢，叫我不要再去標會」、（92年偵字第1494號卷
    第63、128 頁、92年偵續字第267 號卷第33頁）；(二)參加Ｃ
    會之證人戊○○所稱：「88年5 月1 日我想標會，丁○○表
    示她也被人倒了很多，她不讓我標，就開本票及寫切結書給
    我」、「她說Ｃ會在4 月20日已止會，她有明確表示，在5
    月7 日我去找她開本票，在5 月9 日我又去找她要她提供不
    動產給我設定」（92年偵續字第267 號卷第10、34頁、）；
    (三)參加Ａ會之證人丙○○所稱：「88年4 月18日我要標會，
    丁○○說我已經被別人標走了，我在5 月份覺得怪怪的，主
    動找她時纔說已經止會」等語（92年偵續字第267 號卷第49
    頁），前後大致相符。且戊○○、丙○○、甲○於本院審理
    時亦為相同之證述，且有Ａ會、Ｂ會、Ｃ會之互助會單、載
    明業已止會之切結書、受騙金額結算資料在卷可稽（91發查
    字第5932號卷第6 至8 頁；92年偵字第1494號卷第41至43頁
    ；92年偵續字第17號卷第49頁；偵查卷第22頁）。被告身為
    會首，究因何項原因無法進行而須止會，應對仍屬活會之全
    部未得標會為一致之意思表示或通知，被告捨此不為，反以
    不實資訊加以矇騙，繼續向仍屬活會之己○○、辛○○、庚○○、乙○○、壬○○收取會款，顯具有不法所有之意圖，
    且係施用詐術，甚為明確，被告犯行洵堪認定。
二、核被告所為，係犯刑法第339 條第1 項之詐欺罪。被告於辛○○、乙○○所參加之Ａ會；辛○○、己○○、庚○○所參
    加之Ｂ會，各次中同時詐取各該活會會員之會款，侵害數人
    之法益，係以一行為觸犯數詐欺罪，為想像競合犯，應從一
    之詐欺罪處斷。被告先後多次之詐欺犯行，時間緊接，觸犯
    基本構成要件相同之罪，顯係基於概括犯意反覆為之，為連
    續犯。雖被告行為後，刑法第56條連續犯之規定，業於94年
    2 月2 日修正公布刪除，並於95年7 月1 日施行；另於95年
    6 月14日公布之刑法施行法第1 條之1 規定，除變更刑法分
    則編所定罰金之貨幣單位為新臺幣外，並分別提高罰金數額
    為3 倍或30倍。則被告之詐欺犯行，因行為後新法業已刪除
    連續犯及提高罰金倍數，此雖均非犯罪構成要件之變更，但
    顯已影響行為人刑罰之法律效果，自屬法律有變更，依新法
    第2 條第1 項規定，比較新、舊法結果，仍應適用較有利於
    被告之行為時法律即舊法論以連續犯，並加重其刑。至於修
    正後刑法第55條想像競合犯，固增加但書之規定，惟係科刑
    之限制，為法理之明文化，非屬法律之變更，故無新舊法比
    較適用之問題（最高法院95年5 月23日第8 次刑事庭會議會
    議決議參照），應併敘明。至於受騙金額，業經己○○、辛○○、庚○○、乙○○、壬○○結算確認，已如上述，檢察
    官於起訴書誤載其金額，應併更正。
三、原審未詳為推求，遽認被告並無不法所有意圖及施用詐術，
    而為被告無罪之諭知，實有未合。檢察官上訴意旨，指摘原
    判決諭知無罪判決不當，為有理由，自應由本院將原判決撤
    銷改判。爰審酌被告身為互助會之會首，僅因財務惡化，無
    法繼續進行，卻以不實資訊，訛詐活會會員，其詐欺次數及
    取得金額，迄未與被害人達成和解，犯後藉詞卸責，未見悔
    改之意，惟兼衡被告並無不良前案紀錄，有臺灣高等法院被
    告前案紀錄表附卷可稽，及其犯罪之動機等一切情狀，量處
    有期徒刑6 月。又被告行為後，刑法業於94年2 月2 日修正
    公布，95年7 月1 日施行，第41條第1 項前段關於易科罰金
    之規定，業經修正為：「犯最重本刑為5 年以下有期徒刑以
    下之刑之罪，而受6 個月以下有期徒刑或拘役之宣告者，得
    以新臺幣1,000 元、2,000 元或3,000 元折算1 日，易科罰
    金」。而修正前之舊法規定：「犯最重本刑為5 年以下有期
    徒刑以下之刑之罪，而受6 個月以下有期徒刑或拘役之宣告
    ，因身體、教育、職業、家庭之關係或其他正當事由，執行
    顯有困難者，得以1 元以上3 元以下折算1 日，易科罰金」
    ；且修正前罰金罰鍰提高標準條例第2 條前段（現已刪除）
    規定，就其原定數額提高為100 倍折算1 日，則被告行為時
    之易科罰金折算標準，應以銀元300 元折算1 日，經折算為
    新臺幣後，應以新臺幣900 元折算為1 日。且依最高法院95
    年第8 次刑事庭會議決議三(二)：易科罰金之折算標準及期限
    ，新法施行後，應依新法第2 條第1 項之規定，適用最有利
    於行為人之法律；則比較修正前後之易科罰金折算標準結果
    ，應以95年7 月1 日修正公布施行前之規定，較有利於被告
    。故
    本件應依刑法第2 條第1 項前段，適用修正前刑法第41條第
    1 項前段規定，定其折算標準，而並諭知如易科罰金以銀元
    300 元即新臺幣900 元折算1 日。
據上論結，應依刑事訴訟法第369 條第1 項前段、第364 條、第
299 條第1 項前段、刑法第2 條第1 項前段、第339 條第1 項、
第55條、修正前之刑法第41條第1 項前段、第56條、罰金罰鍰提
高標準條例第1 條前段、第2 條，判決如主文。
本案經檢察官蔡國禎到庭執行職務。
中　　華　　民　　國　　96　　年　　7 　　月　　9 　　日
                  刑事第五庭    審判長法  官  曾永宗
                                      法  官  任森銓
                                      法  官  王伯文
以上正本證明與原本無異。
不得上訴。
中　　華　　民　　國　　96　　年　　7 　　月　　9 　　日
　　　　　　　　　　　　　　　　　　　書記官  黎  珍
附錄本件判決論罪科刑法條：
刑法第339 條第1 項：
意圖為自己或第三人不法之所有，以詐術使人將本人或第三人之
物交付者，處5 年以下有期徒刑、拘役或科或併科1 千元以下罰
金。
